【裁判字號】    96,訴,1953
【裁判日期】    970609
【裁判案由】    返還價金
【裁判全文】
臺灣高雄地方法院民事判決              96年度訴字第1953號
原      告  乙○○
訴訟代理人  康四評律師
被      告  丁○○
訴訟代理人  洪千琪律師
上列當事人間返還價金事件，本院於民國97年5 月26日言詞辯論
終結，判決如下：
  主  文
被告應給付原告新臺幣拾萬元，及自民國九十六年七月二十四日
起至清償日止，按年利率百分之五計算之利息。
原告其餘之訴駁回。
訴訟費用由被告負擔十分之一，餘由原告負擔。
本判決第一項得假執行。但被告如以新台幣拾萬元為原告預供擔
保後，得免為假執行。
原告其餘假執行之聲請駁回。
  事實及理由
一、原告主張：被告於民國96年1月8日委由訴外人即其夫丙○為
    代理人，與伊簽訂不動產買賣契約書（下稱系爭契約書），
    將其所有坐落高雄市○○區○○路48號等公共設施編號
    B1-132停車位（下稱系爭停車位）出售予伊，約定價金為新
    臺幣（下同）50萬元。第一期簽約款伊於簽約當日給付5 萬
    元，被告並將印鑑證明、戶籍謄本、印鑑章交由代理人配合
    代書辦理產權移轉手續，嗣伊於96年3 月12日匯款45萬元至
    丙○設於新竹國際商業銀行（下稱新竹商銀）之房貸帳戶內
    ，即伊已依約付清買賣價金，被告即應負移轉所有權義務。
    詎系爭停車位嗣於96年3 月16日經鈞院囑託高雄市新興地政
    事務所為假處分登記，致無法移轉所有權，而陷於給付不能
    ，依民法第256 條、226 條規定，伊自得解除契約。而伊業
    已通知被告於96年7 月20日前依約履行，逾期未履行，即依
    系爭契約第8 條第4 項第2 款逕予解除契約，惟被告於接獲
    上述通知後，並未於期限內履約，系爭契約自已合法解除；
    為求慎重，並再以本訴狀向被告為解除系爭契約之意思表示
    。另如認被告未授與丙○出售系爭停車位之代理權，依本件
    情事，亦應構成表見代理。又系爭契約既經解除，依兩造上
    開約款，被告應加倍返還所收款項即1 百萬元。爰依系爭契
    約提起本訴，並聲明請求判決：（一）被告應給付原告1 百
    萬元，及自起訴狀繕本送達翌日起至清償日止，按年息5%計
    算之利息；（二）願供擔保請准宣告假執行。
二、被告則以：伊並無授權伊夫丙○代理出售系爭停車位，95年
    底時，因丙○向伊表示，系爭停車位已較購入時稍有漲價，
    不妨賣掉以減輕貸款負擔，伊乃預先申請印鑑證明放置家中
    ，詎數日後，伊即發覺丙○與本大樓樓下「花旗房屋仲介公
    司」女性負責人過從甚密，而深感痛苦，遂搬回娘家休養，
    丙○可能乘此機會竊取伊之印鑑證明及印鑑章等文件，嗣伊
    於96年2 月12日發覺過戶資料不見，乃速於翌日更換印鑑，
    並掛失權狀；又伊全未收到車位買賣價金500,000 元；另縱
    認本件構成表見代理，原告亦不得請求伊加倍返還價金，因
    丙○前於95年4 月、5 月間向新竹商銀貸款，即由原告擔任
    連帶保證人，兩人早已熟識，而丙○於96年3 月初向鈞院聲
    請假處分系爭停車位暨附屬專有部分之房地，理應有告知原
    告，惟原告仍於96年3 月12日匯付450,000 元尾款，嗣並以
    系爭停車位遭查封，無法辦理過戶為由，於本件向伊請求加
    倍償還價金，顯係權利濫用等語，資為抗辯。並聲明請求判
    決：（一）原告之訴駁回；（二）如受不利判決，願供擔保
    請准宣告假執行。
三、兩造不爭之事項：
（一）系爭契約書內被告之印文為真；原告所持有之被告印鑑證
      明亦為真正。
（二）原告於96年1 月8 日訂立系爭契約書時，交付丙○5 萬元
      ，嗣於96年3 月12日將45萬元匯入丙○設於新竹商銀（台
      南分行）之房貸帳戶內，合計交付丙○50萬元。
（三）系爭停車位暨其附屬之專有部分即高雄市○○區○○段
      4148 建 號建物及同段199 地號、權利範圍64/100000 土
      地，經本院於96年3 月16日囑託高雄市新興地政事務所為
      假處分登記。
（四）被告於96年2 月13日辦理印鑑變更及申請換發上述房地權
      狀。
四、兩造爭點：
（一）被告有無授與其夫丙○出售系爭停車位之代理權？被告之
      印章是否遭其夫丙○所盜用？如丙○未獲被告授權，被告
      是否應負表見代理之責？進而論就系爭契約是否對被
      告發生效力？
（二）原告交付或匯付予丙○合計50萬元，是否對被告發生清償
      效力？
（三）原告得否請求被告加倍返還受領價金？
五、本院之判斷：
（一）被告有無授與其夫丙○出售系爭停車位之代理權？被告之
      印章是否遭其夫丙○所盜用？如丙○未獲被告授權，被告
      是否應負表見代理之責？進而論就系爭契約是否對被
      告發生效力？
      查原告主張被告有授權訴外人即其夫丙○出售系爭停車位
      等情，雖經被告否認，惟原告之前開主張，業據證人甲○
      ○到庭結證：「（委託你辦理過戶，丙○交付給你何資料
      ？）建物權狀正本、被告身分證正本、印鑑章、印鑑證明
      、戶籍謄本及丙○的身分證正本、丙○之印章」、「（被
      告原來是否知道權狀在妳保管之下？）知道，在96年2 月
      16日之後，被告曾問我車位過戶的辦理情形，希望我辦快
      一點，所以她知道權狀在我的保管之下」、「因為我與被
      告夫妻兩人有認識，因先前被告曾經告訴我，都是丙○在
      處理，直接找丙○即可，因為所有的辦理文件都是完備的
      ，所以我認為交易是經過被告同意的，才會把訂金交給代
      理人丙○」等語明確（見本院卷第97頁至第100 頁），況
      被告於95年12月間因丙○向伊表示，系爭停車位已較購入
      時稍有漲價，不妨賣掉以減輕貸款負擔，伊乃預先申請印
      鑑證明放置家中之事實，業經被告自認屬實，被告若非已
      同意出售系爭停車位，當無申辦印鑑證明備用之理。從而
      ，原告主張被告確有授與代理權予丙○由其代與買受人訂
      立買賣契約等情，自堪採信。是就該買賣契約是否應適用
      表見代理，即無審認之必要。
（二）原告交付或匯付予丙○合計50萬元，是否對被告發生清償
      效力？
    1.然按買賣契約之性質為債權行為，與受領價金之物權行為
      ，各為獨立之法律行為，二者如均由代理人為之，則是否
      均代理權之效力所及，則應分別判斷，不能僅以代理人經
      授權訂立買賣契約，即推認其必有受領價金（物權行為）
      之代理權。若代理人未經授權代為受領買賣價金，則除附
      隨於買賣契約訂立時同時履行之物權行為，因其時間、場
      所均與買賣契約之訂立密接，而應為債權行為之代理權所
      及之外，代理人就事後為履行買賣契約上之義務所為之物
      權行為，應另經授予代理權，代理人始得為之。若買賣契
      約之代理人就事後買受人交付價金之物權行為，未經授權
      即逕自代為受領，就該物權行為而言即屬無權代理，，非
      經本人承認，對本人不生效力。經查：被告授權丙○訂立
      系爭停車位之買賣契約等情，已如前述，且原告於96年1
      月8 日訂立系爭契約書時，交付丙○5 萬元，嗣於96年3
      月12日將45萬元匯入丙○設於新竹商銀（台南分行）之房
      貸帳戶內，合計交付丙○50萬元等情，亦為兩造所不爭執
      而堪信為真實。惟除原告於訂約時所支付予丙○定金5萬
      元之物權行為，得因時間、場所均與買賣契約極密接，而
      得認為亦屬丙○之代理權所及外，就買賣價金餘額45萬元
      之受領，即非買賣契約之代理權效力所及。原告既未主張
      及舉證被告就丙○受領45萬元價金之行為，確有授與代理
      權或有何構成表見代理之事實，該部分之物權行為效力即
      不及於被告，亦不得依表見代理之規定，令被告負授權人
      之責任。從而，原告於96年1 月8 日訂立買賣契約之同時
      ，交付簽約款5 萬元予買賣契約之代理人丙○，其效力固
      及於被告，然原告後於96年3 月以匯款至丙○開設於新竹
      商銀（台南分行）之房貸帳戶內之方式，交付45萬元買賣
      價金之物權行為，其效力自不及於被告。
（三）原告得否請求被告加倍返還受領價金？
    1.按因可歸責於債務人之事由，致給付不能者，債權人得請
      求損害賠償，並得解除契約，民法第226 條第1 項、第
      256 條定有明文。又本件兩造間之不動產買賣契約書第八
      條第(4)點第2 項前段固約定：「如乙方（即被告）毀約不
      賣或給付不能或不為給付或其他違約情事時，甲方（即原
      告）除得解除本契約外，乙方應於五日內將所收款項加倍
      返還甲方，以為違約之損害賠償。」次按不動產經法院囑
      託辦理查封、假扣押、假處分登記後，在未為塗銷登記前
      ，依土地登記規則第141 條規定，登記機關應停止與其權
      利有關之新登記，則對該不動產相關權利登記之請求，即
      處於給付不能之狀態（最高法院88年度台上字第880 號判
      決意旨參照），縱不動產之買受人向法院訴請移轉登記，
      法院亦不得准許之（最高法院85年度台上字第559 號判決
      意旨參照）。
    2.經查：本件兩造間買賣之系爭停車位，既經訴外人丙○聲
      請假處分，經本院以96年度執全字第1487號裁定准許在案
      等情，為兩造所不爭執，且經本院調閱上開假處分案卷審
      認無誤，則被告就移轉系爭停車位所有權之義務，顯已陷
      於給付不能之狀態。依前開民法規定及不動產買賣契約之
      約定，原告除解除契約之外，亦得請求被告將所收款項加
      倍返還。又原告所支付之款項，僅96年1 月8 日訂約時所
      支付之5 萬元，其效力及於被告，至其於同年3 月12日匯
      予訴外人丙○45萬元，該部分丙○並無代理受領之權，故
      對被告不發生給付之效力，已如前述。是原告請求被告加
      倍返還所收款項，就其支付之5 萬元部分請求加倍返還10
      萬元，及自起訴狀繕本送達翌日（即96年7 月24日）起至
      清償日止，按年利率百分之5 計算之利息，為有理由，應
      予准許。逾此範圍之請求，為無理由，應予駁回。
（四）綜上所述，原告依據侵權行為之法律關係，請求被告給付
      1 百萬元及法定利息，為一部有理由，一部無理由。
六、本判決第1 項為所命給付之金額未逾500,000 元之判決，依
    民事訴訟法第389 條第1 項第1 款、第5 款之規定，自應依
    職權宣告假執行，此部分雖經原告陳明願供擔保，聲請宣告
    假執行，惟其聲請不過促請法院職權發動，本院無庸就其聲
    請為準駁之裁判，併此敘明。至原告敗訴部分，其假執行之
    聲請，已失所附麗，應予駁回。就原告勝訴部分，被告陳明
    願供擔保，請准宣告免為假執行，經核於法並無不合，爰酌
    定相當之擔保準許之。
七、本件事證已臻明確，兩造其餘陳述及攻擊方法，核與判決之
    基礎無影響，自無庸逐一論述，併此敘明。
八、訴訟費用負擔之依據：民事訴訟法第79條。
中    華    民    國    97    年    6     月    9    日
                  民事第五庭法  官  葉啟洲
上為正本係照原本作成。
如不服本判決，應於送達後20日內，向本院提出上訴狀並表明上
訴理由，如於本送達前提起上訴者，應於判決送達後10日內補提
上訴理由書（須附繕本）。
中    華    民    國    97    年    6     月    9     日
                          書記官  吳慕瑩


司法院資訊處製作；財團法人民間司法改革基金會備份。
